最　高　行　政　法　院　判　決　　　　　　　　　九十一年度判字第一五一二號
　　再 審原 告　洲義營造有限公司
　　代　表　人　甲○○
　　再 審被 告　花蓮縣稅捐稽徵處
　　代　表　人　林耀英
右當事人間因營業稅事件，再審原告對本院中華民國八十九年三月三十日八十九年度
判字第九四○號判決提起再審之訴。本院判決如左：
　　主  文
再審之訴駁回。
再審訴訟費用由再審原告負擔。
    事  實
緣再審被告以再審原告於民國（以下同）八十二、八十三年間無進貨事實，而取得非
實際交易對象耀德營造有限公司（以下簡稱耀德公司）開立不實發票銷售額新台幣（
以下同）二一、○○○、○○○元（含稅），作為進項憑證，申報扣抵銷項稅額，逃
漏營業稅一、○○○、○○○元案經查獲，經再審被告審理違章成立，除核定補徵營
業稅一、○○○、○○○元外，並依行為時營業稅法第五十一條第五款規定，按所漏
稅額科處十五倍罰鍰計一五、○○○、○○○元。再審原告不服，申經再審被告八十
五年十月一日花稅法字第三○一三五號復查決定改按所漏稅額科處八倍罰鍰金額為八
、○○○、○○○元，補徵營業稅一、○○○、○○○元仍維持原核定。再審原告仍
不服，提起訴願，案經臺灣省政府八十六年一月三十一日八六府訴二字第一四四七四
四號訴願決定：「原處分關於罰鍰部分撤銷，由原處分機關另為處分，其餘訴願駁回
」，嗣再審被告就罰鍰部分重核結果，變更罰鍰金額為七、六六六、六一九元。再審
原告仍未甘服，提起一再訴願遞遭駁回決定，提起行政訴訟，經本院以八十九年度判
字第九四○號判決（下稱原判決）駁回。再審原告以原判決有行政訴訟法第二百七十
三條第一項第一款、第十四款規定事由，提起再審之訴。茲摘兩造訴辯意旨如次：
再審原告起訴意旨及補充理由略謂：
一、再審原告並無故意、過失，原判決適用營業稅法第五十一條第五款規定，顯有錯
    誤：
    本件原判決及再審被告認定再審原告有「虛報進項稅額」，所憑無非再審原告所
    提供支付予實際交易對象訴外人耀德營造股份有限公司之貨款實據，尚難證明再
    審原告有支付貨款予耀德公司，進而認定再審原告無進貨事實。惟查，再審原告
    將系爭二件工程發交由耀德公司承包，此有雙方營造工程合約書附卷可稽，而耀
    德公司就其於二件工程所開立八十二年十一月至十二月及八十三年九至十一月之
    發票，均已申報繳納銷項稅款，亦有該公司之營業人銷售額與稅額申報書及營業
    稅繳款書可稽，而該公司屬甲級營造廠，其營業多年均經稅捐機關核定發給統一
    發票使用，耀德公司既已開立發票予再審原告，且就本件所開立發票之銷售額，
    亦據以申報營利事業所得稅，有該公司八十二年及八十三年營利事業所得稅結算
    申報書附卷可稽。基上，再審原告依營業稅法第三十一條、第三十二條等規定，
    即應就耀德公司所開立之發票申報扣抵銷項稅額，再審原告既信賴耀德公司為一
    合法優良且經核定發給統一發票之營造廠商，乃依規定就所開立已載明名稱、地
    址及統一編號等事項之合法發票，申報扣抵銷項稅額，實無故意虛報進項稅額。
    況倘認為再審原告信賴交易對象而取得其合法發票之進項憑證，尚得謂有故意虛
    報進項稅額之情事，則將與未取得合法發票之進項憑證即申報扣抵銷項稅額者，
    未區分是否為故意，均認有虛報進項稅額而為相同認定，即顯失公平。是以，上
    開修正後營業稅法第五十一條第五款規定，既以「虛報」之用語，立法意旨應僅
    限於確定故意或不確定故意而言；本件再審原告係以所取得之合法發票為進項憑
    證申報，並無故意虛報之情事，原判決未區分本件再審原告究否有故意之主觀意
    思，遽認為本件有修正後營業稅法第五十一條第五款之適用，自屬適用法規顯有
    錯誤。
二、本件開立發票人已繳納營業稅，不應適用營業稅法第五十一條第五款處以再審原
    告漏稅罰：
    （一）本件再審原告既於規定期間內，依據支付工程款所取得之發票，申報進項
    稅額，而開立統一發票之耀德公司，亦據以申報銷項稅額而繳納稅款，則該公司
    苟已依法申報繳納所開立統一發票應納之營業稅，本件即無有因而逃漏營業稅之
    情形，自難認定再審原告有逃漏稅，而應課予漏稅罰。而且，開立統一發票者是
    否申報繳納所開立統一發票之營業稅，為營業人有無因而逃漏營業稅之前提，乃
    營業人是否構成違規之營業事實之一，且統一發票有無報繳營業稅，申報資料悉
    存稅捐稽徵機關，一查即知，應由稅捐稽徵機關負證明之責，此有鈞院八十四年
    判字第二三三八號判決意旨可稽。本件原判決及再審被告並未查得開立發票人耀
    德公司有逃漏營業稅情事，卻以再審被告依耀德公司所開立之合法統一發票申報
    銷項稅額，係虛報進項稅額而涉有逃漏稅，即適用營業稅法第五十一條第五款課
    以重罰，亦屬適用法規顯有錯誤。
    （二）況本件原判決及再審被告就再審原告所提示支付與耀德公司承作天祥晶華
    飯店一○、五○○、○○○元部分，其中款項一、○○○、○○○元（含稅）部
    分，受款人為林慶祥，認定為有進貨事實，且查開立發票之耀德公司已依規定報
    繳應納之營業稅，乃依稅捐稽徵法第四十四條規定論處。據此，倘依原判決之理
    由及再審被告所認，支付予林慶祥一、○○○、○○○元（含稅）部分有進貨事
    實云云，即倘非林慶祥再交付耀德公司再審原告所支付之貨款，否則，何以仍得
    認為開立發票之耀德公司已依規定報繳應繳納之營業稅？更且，又何以就其餘部
    分，卻未能查明耀德公司是否依規定報繳應繳納之營業稅，即認定再審原告有逃
    漏營業稅而課以漏稅罰？同係取自耀德公司之合法發票，何以有部分縱非由耀德
    公司為實際受款人，尚得查明耀德公司已依規定報繳應納之營業稅，而竟有部分
    全未予查明，即論以再審原告有逃漏營業稅而課處漏稅罰，豈非理由矛盾？一再
    訴願及原處分未查明，遽依營業稅法第五十一條第五款課以重罰，即與司法院釋
    字第三三七號解釋意旨有違，原判決未查，仍予適用，亦屬適用法規顯有錯誤。
    （三）系爭二件工程（木柵隧道工程及天祥晶華飯店工程）業已完工，有完工證
    明、完工照片為證，再審原告確有進貨工料，有工程實作結算單、工程詳細價目
    單、工程材料耗用明細表可稽，足見再審原告就上開二項工程之施作確有進貨之
    事實，則再審原告縱非由耀德公司進貨，亦得認為係向第三人進貨，依財政部八
    十三年七月九日台財稅第八三一六○一三七一號函，亦僅構成應依稅捐稽徵法第
    四十四條規定處以行為罰而已，要無依營業稅法第五十一條第五款規定處以漏稅
    罰之餘地。
三、系爭二工程再審原告確有依工程別逐項記載工程明細，有原審卷附天祥晶華飯店
    結構體工程材料耗用明細表，而木柵隧道工程，亦有再審原告會計帳可稽，此均
    經會計師查核在案。再審被告稱再審原告帳上並無依工程別逐項記載工程明細，
    即與事實不符。而且，再審原告八十二及八十三年度所承作之工程，非僅有上述
    二項工程，尚有多項工程進行，其中，規模較大者，有大比例尺模型震測計畫、
    大溪至大武橋道路工程、花蓮醫院慢性病大樓等等，有已完工程分析表所列工程
    可查。基此，再審被告僅以再審原告營利事業所得稅申報資料所載之成本率，據
    以推估再審原告八十二、八十三年度之成本率較部頒同業利潤標準之成本率高，
    未查再審原告除上二項工程外，是否尚有其餘工程進行，遽謂排除取得耀德公司
    開立發票，該二年度成本率仍較部頒同業標準為高，不合常理云云，顯無視再審
    原告尚有其他工程之成本支出，原審判決未查，仍執同詞以為佐證再審原告無交
    易事實之理由，亦有應調查證據而未調查之違法。
四、原判決漏未斟酌足以影響判決結果之重要證物：查再審原告於八十三年十二月十
    六日曾直接匯款一、一一八、四一一元予耀德公司，有卷附匯款單可稽，再審原
    告即前於起訴狀提出此一重要證物，主張此一匯款亦係支付予耀德公司貨款之單
    據。再審被告未予否認，原判決卻就此一足以影響判決之證物並未斟酌，亦未說
    明不足採信之理由，顯然構成再審之事由。綜上所述，本件原判決有再審事由，
    一再訴願決定及原處分，認事用法，均有違誤，爰請鈞院鑒核，依法廢棄原判決
    並撤銷原處分及一再訴願決定等語，以維再審原告權益等語。
再審被告答辯意旨略謂：
一、按「人民違反法律上義務而應受行政罰之行為，法律無特別規定時，雖不以出於
    故意為必要，仍須以過失為其責任條件。但應受行政罰之行為，僅須違反禁止規
    定或作為義務，而不以發生損害或危險為其要件者，推定為有過失，於行為人不
    能舉證證明自己無過失時，即應受處罰。」為司法院釋字第二七五號解釋；再按
    「當事人主張事實，須負舉證責任，倘其所提出之證據不足為主張事實之證明，
    自不能認其主張之事實為真實。」鈞院三十六年判字第十六號著有判例。本案依
    再審原告提示支付耀德公司工程款付款證明，經向各相關金融機構查證，上開款
    項絕大部分係流回再審原告本身與股東、會計小姐帳戶及由其會計小姐提領現金
    ，並無進入耀德公司帳戶。且此種付款方式，顯有違交易常情，殊難認定為一般
    正常交易之支付證明。又其中另有一、○○○、○○○元支票乙紙，係再審原告
    自行繳存台電公司之押標金，該款項自始即無對外流通之事實，再審原告既無進
    貨事實，卻取得非實際交易對象之耀德公司所開立之統一發票持作進項憑證，難
    謂無故意或過失，故再審原告所訴，要難採據。
二、又查本案補徵營業稅額一、○○○、○○○元部分，前經鈞院八十七年度判字第
    四八八號判決確定在案。本案受款人既非耀德公司，自無向該公司進貨之事實，
    再審原告無進貨事實虛報進項稅額之違章行為至為明確，從而，耀德公司是否為
    合法之營造廠，皆無礙於其違章事實之成立。至於再審原告於本訴所檢附中國國
    際商業銀行中山分行之國內匯款申請書影印本乙紙，復執詞於八十三年十二月十
    六日曾直接匯款一、一一八、四一一元予耀德公司，前於起訴狀提出此一重要證
    物，主張此一匯款係支付耀德公司貨款之單據，惟再審被告未予否認，原判決卻
    就此一足以影響之證物並未斟酌，亦未說明不足採信之理由，顯然構成再審之事
    由。惟查，再審原告之起訴狀並未提示所訴之證物，此亦有鈞院八十七年八月二
    十八日八七院曜審五字第一九二四六號函送起訴狀副本附卷可稽，況據再審原告
    自始所提供其與耀德公司之工程合約書載之工程款及其付款憑證之合計金額，兩
    者均為：二一、○○○、○○○元，且經再審被告向金融機構查證，其所付支票
    之款項均回流再審原告本身、股東、會計等帳戶及由會計小姐領現，尚無任何一
    筆款項係由耀德公司所兌領，應足證所訴之款項應非屬本案查核之範圍，此已於
    前述綦詳，縱再審原告電匯該筆款項予耀德公司，亦係案外之其他交易所生之金
    錢往來，與本案無涉，故本案並未具備行政訴訟法第二百七十三條所定提起再審
    之訴之要件，是再審原告之訴，顯無理由，請依法駁回其起訴等語。
    理  由
按行政訴訟法第二百七十三條第一項第一款所謂適用法規顯有錯誤者，係指原判決所
適用之法規與該案應適用之現行法規相違背，或與解釋判例有所牴觸者而言，至於事
實之認定或法律上見解之歧異，再審原告對之縱有爭執，要難謂為適用法規顯有錯誤
，而據為再審之理由。同條項第十四款所謂原判決就足以影響於判決之重要證物漏未
斟酌者，係指在前程序已經提出之證物，原判決未為調查，或未就其調查之結果予以
判斷，且該證據確足以影響原判決之結果者而言。又按「營業人左列進項稅額，不得
扣抵銷項稅額：一購進之貨物或勞務未依規定取得並保存第三十三條所列之憑證者。
」、「營業人以進項稅額扣抵銷項稅額者，應具有載明其名稱、地址及統一編號之左
列憑證：一、購進貨物或勞務時，所取得載有營業稅額之統一發票。」營業稅法第十
九條第一項第一款及第三十三條第一項分別定有明文。次按「納稅義務人違反本法或
稅法之規定，適用裁處時之法律。但裁處前之法律有利於納稅義務人者，適用最有利
於納稅義務人之法律。」為八十五年七月三十日增訂公布之稅捐稽徵法第四十八條之
三所明定。「納稅義務人，有左列情形之一者，除追繳稅款外按所漏稅額處五倍至二
十倍罰鍰，並得停止其營業：一、．．．五、虛報進項稅額者。．．．」及「納稅義
務人，有左列情形之一者，除追繳稅款外，按所漏稅額處一倍至十倍罰鍰，並得停止
其營業：一、．．．五、虛報進項稅額者。」分別為行為時營業稅法第五十一條第五
款及八十四年八月二日修正公布之營業稅法第五十一條第五款所規定。本件再審原告
於民國八十二、八十三年間取得非實際交易對象耀德營造有限公司開立不實發票銷售
額二一、○○○、○○○元（含稅），作為進項憑證，申報扣抵銷項稅額，逃漏營業
稅一、○○○、○○○元，案經查獲。再審被告審理以依再審原告提示支付與耀德公
司總工程款二一、○○○、○○○元（含稅）之付款憑證，除其中一、○○○、○○
○元部分受款人為林慶祥外，其餘款項經向各相關金融機構查證，受款人並非帳載之
耀德公司，而林慶祥未辦營業登記向再審原告承攬天祥晶華飯店鷹架工程，業經林慶
祥於八十五年五月三日之談話筆錄中坦承不諱，並經再審被告取證裁罰在案，故該工
程款一、○○○、○○○元（含稅）部分，應認定為有進貨事實，經查開立發票之耀
德公司已依規定報繳該應納之營業稅，故該工程款一、○○○、○○○元（含稅）依
稅捐稽徵法第四十四條規定科處行為罰四七、六一九元，其餘工程款二○、○○○、
○○○元（含稅），經查明受款人非耀德公司，自無向其進貨之進實，應按虛報進項
逃漏營業稅額九五二、三八○元科處八倍罰鍰計七、六一九、○○○元，合計罰鍰金
額為七、六六六、六一九元。再審原告不服，循序提起行政訴訟，原判決以：(一)依再
審原告提示與耀德公司訂立木柵隧道工程合約所載訂約日期為八十二年一月六日，完
工日期為八十二年五月三十一日，工程款總計一○、五○○、○○○元。合約書中並
載明八十二年五月前付款百分之五十，即五、二五○、○○○元；完工付款百分之五
十，即五、二五○、○○○元，惟依其提示支付憑證付款情形為：八十二年十二月二
十日支付三、八○七、○六三元；八十三年一月三十一日支付三、八○七、○六三元
；八十三年二月十九日支付二、八五五、八七四元，其付款日期距約定之完工日期遠
達六至九個月之久，且三次付款金額與取得三紙發票銷售額亦不相符。復經向付款銀
行花蓮市第一信用合作社自強分社查證，該款項一○、五○○、○○○元均流回其股
東蔡明貴及彭育文之帳戶，受款人並非帳載之耀德公司。(二)、再審原告提示其與耀德
公司訂立天祥晶華飯店工程合約所載工程款為一○、五○○、○○○元，依其提示之
支出款單，經再審被告向付款銀行台灣銀行花蓮分行查證，該款項中一、○○○、○
○○元，受款人為林慶祥先生，其未辦營業登記向再審原告承攬鷹架工程，業經林慶
祥於八十五年五月三日談話筆錄中坦承不諱，並經再審被告取證裁罰在案；另一、五
○○、○○○元受款人係再審原告本身；又另一、○○○、○○○元係再審原告存於
台灣中小企業銀行花蓮分行定期存款繳存台電公司之押標金；餘款均由再審原告之會
計小姐提領，受款人亦非耀德公司。此有再審原告之支出款單、銀行存款明細及各付
款銀行回復函影本附案可稽。據此，再審原告既無支付貨款予耀德公司，自無向該公
司進貨之事實。(三)、再審原告帳上並無依工程別逐項記載工程款明細，且其八十二、
八十三年度營利事業所得稅申報資料，該二年度之成本率分別為百分之八六．五○及
百分之九○．○三皆較財政部頒八十二年度營利事業各業所得額標準同業利潤所定土
木工業之成本率百分之七十九為高。如排除取得耀德公司開立發票，該二年度成本率
分別為百分之八○．七○及百分之八三．二四，仍較部頒同業標準為高。故再審原告
該二年度材料耗用水準與部頒同業標準相較，已超耗至多，顯不合常理，益足證再審
原告與耀德公司無交易事實。(四)、依再審原告提示支付耀德公司工程款付款證明，經
再審被告向各相關金融機構查證，上開款項絕大部分係流回再審原告本身與股東、會
計小姐帳戶及由其會計小姐提領現金，並無進入耀德公司帳戶。再審原告雖主張付款
由其股東及會計領取款項後交付，然卻未能提具體事證以實其說。且此種付款方式，
顯有違交易常情，殊難認定一般正常交易之支付證明。況其中另有一、○○○、○○
○元支票乙紙，係再審原告自行繳存台電公司之押標金，該款項自始即無對外流通之
事實，故再審原告所訴有進貨付款之事實，要難採信。(五)、本案補徵營業稅額一、○
○○、○○○元部分，前經本院八十七年度判字第四八八號判決確定在案。本案受款
人既非耀德公司，自無向該公司進貨之事實，再審原告無進貨事實虛報進項稅額之違
章行為至為明確，從而，耀德公司是否為合法之營造廠，皆無礙於其違章事實之成立
。是以再審被告重核依財政部八十三年七月九日台財稅第八三一六○一三七一號函說
明二、(二)１點，按再審原告虛報進項逃漏營業稅額科處罰鍰，揆諸首揭法條規定，核
無違誤，訴願決定及再訴願決定遞予維持，尚無不合。併敘明因事證已明，再審原告
請求傳訊證人林慶龍、蔡明貴、林慶祥，核無必要，而駁回再審原告在前訴訟程序之
訴。殊無所適用之法規與應適用之現行法規相違背，或與解釋判例有所牴觸情形。再
審原告雖訴稱其取得耀德公司銷貨發票做為進項憑證扣抵銷項稅額，已依規定繳納營
業稅，耀德公司開立之銷貨發票也依規定繳納營業稅，且開立統一發票者有無報繳營
業稅，申報資料悉存稅捐稽徵機關，應由稅捐機關負證明之責，原判決違反本院八十
四年度判字第二三三八號判決及司法院釋字第三三七號解釋，且營業稅法第五十一條
第五款僅處罰故意犯，原判決未區分本件再審原告究否有故意之主觀意思，遽認為本
件有修正後營業稅法第五十一條第五款之適用，適用法規顯有錯誤云云。惟查原判決
係以再審原告所提示支付耀德公司工程款付款證明，經再審被告向各相關金融機構查
證，上開款項絕大部分係流回再審原告本身與股東、會計小姐帳戶及由其會計小姐提
領現金，並無進入耀德公司帳戶，因認再審原告無進貨之事實，為其心證之理由。再
審原告主張耀德公司就系爭貨款已報繳營業稅，足證有進貨事實，係對原判決依職權
所認定之事實為爭執，尚非屬適用法規錯誤之範疇。司法院釋字第三三七號解釋係以
營業稅法第五十一條第五款規定應以納稅義務人有虛報進項稅額，並因而逃漏稅款者
，始得據以追繳稅款及處罰，本件原判決已認定再審原告並無進貨之事實，自係構成
虛報進項稅額，應依營業稅法第五十一條第五款規定處罰，並未違反上開司法院解釋
意旨。而再審原告無進貨之事實，仍持之扣抵銷項稅額，自屬故意之行為，原判決認
其行為符合營業稅法第五十一條第五款規定要件，適用法規並無違誤。又再審原告於
查核階段所提示之帳冊，並無依工程別逐項記載成本明細，惟於復查時忽又提示天祥
晶華飯店結構工程在建工程明細帳與木柵隧道工程收入、材料費、加工費等明細帳冊
影本，原判決不予採信，尚無違反證據法則。至再審原告八十二、八十三年度營利事
業所得稅結算申報，該二年度之成本率皆較同業標準為高，僅係佐證再審原告無進貨
之事實而已，並非原判決認定再審原告無進貨事實之主要依據，再審原告主張其八十
二、八十三年度所承作之工程非僅系爭二項工程，尚有多項工程進行，並以此爭執其
有進貨之事實，主張原判決有應調查證據而未調查之違法，洵無足採，原判決認再審
被告依首揭規定對再審原告科處罰鍰，並無違誤，因而駁回再審原告前訴訟程序之訴
，無行政訴訟法第二百七十三條第一項第一款適用法規顯有錯誤情形。另再審原告主
張其於八十三年十二月十六日曾直接匯款一、一一八、四一一元予耀德公司，有卷附
匯款單可稽，該證物再審原告於前程序即已提出，原判決就此一足以影響判決之證物
並未斟酌，亦未說明不足採信之理由，顯有再審事由云云。查上開證物固據再審原告
於前訴訟程序中提出，惟依再審原告所提供其與耀德公司簽訂之二份工程合約書載之
工程款及其付款憑證之合計金額，均為二一、○○○、○○○元，且經再審被告向金
融機構查證，其所付支票之款項除其中一、○○○、○○○元外，其餘均回流再審原
告本身、股東、會計小姐等帳戶及由會計小姐領現，尚無任何一筆款項係由耀德公司
所兌領，業如前述，則縱再審原告電匯該筆款項予耀德公司，亦係案外之其他交易所
生之金錢往來，與本案無涉，該證據縱予斟酌仍不能影響原判決之結果。綜上，原判
決並無行政訴訟法第二百七十三條第一款、第十四款所定再審事由，本件再審之訴為
無理由，應予駁回。
據上論結，本件再審之訴為無理由，爰依行政訴訟法施行法第二條、行政訴訟法第二
百七十八條第二項、第九十八條第三項前段，判決如主文。
中　　華　　民　　國　　九十一　　　年　　　八　　　　月　　二十二　　　日
                    最 高 行 政 法 院  第 五 庭
                                審 判 長 法  官　　　徐　樹　海
                                         法  官      蔡  進  田
                                         法  官　　　鄭　淑　貞
                                         法  官　　　吳  明  鴻
                                         法  官　　　林　家　惠
右  正  本  證  明  與  原  本  無  異
　　　　　　　　　　　　　　　　　　　　 法院書記官　阮　桂　芬
中　　華　　民　　國　　九十一　　　年　　　八　　　　月　　二十二　　　日
